【裁判字號】    98,重上,388
【裁判日期】    981201
【裁判案由】    分配表異議之訴
【裁判全文】
臺灣高等法院民事判決                 98年度重上字第388號
上  訴  人  乙○○
            甲○○
共      同
訴訟代理人  吳旭洲律師
            李依蓉律師
            林譽恆律師
被  上訴人  泰國盤谷銀行股份有限公司台北分公司
法定代理人  丙○○
訴訟代理人  楊曉菁律師
上列當事人間分配表異議之訴事件，上訴人對於中華民國98年6
月11日臺灣臺北地方法院97年度訴字第5172號第一審判決提起上
訴，本院於98年11月10日言詞辯論終結，判決如下：
    主  文
上訴駁回。
第二審訴訟費用由上訴人負擔。
    事實及理由
一、本件被上訴人起訴主張：訴外人逢陞科技股份有限公司（下
    稱逢陞公司）於民國（下同）95年4月13日邀同上訴人乙○
    ○及訴外人林美玲為連帶保證人向伊借款美金400萬元，並
    由乙○○及林美玲共同簽發票面金額美金400萬元之本票乙
    紙交予伊作為擔保，並約定逢陞公司應按月繳息予伊，惟逢
    陞公司因財務危機，自95年9月11日起即未再依約按月繳息
    。而上訴人乙○○另於同年8月22日將其所有坐落臺北市○
    ○區○○段3小段464、465、466、468地號，建號為臺北市
    ○○區○○段3小段1380號房地（下稱系爭房地）設定抵押
    權（下稱系爭抵押權）予上訴人甲○○。惟斯時逢陞公司已
    無力按月支付伊利息，且自原法院民事執行處（下稱執行法
    院）96年度執字第41188號強制執行事件（下稱系爭執行事
    件）於97年6月9日製作（即97年7月8日實施分配）之分配表
    （下稱系爭分配表）中可知逢陞公司債權人眾多，乙○○積
    欠之債務高達新臺幣（下同）2億5000多萬元，如當時再借
    款予乙○○，日後可能無法獲得清償，而甲○○明知無法清
    償卻仍借款600萬元予乙○○並設定系爭抵押權，除乙○○
    為保全自己財產之原因外，應無其他原因，況渠等為兄弟關
    係，親人間互助為人之常情，設定系爭抵押權之目的既在於
    使日後乙○○受強制執行時仍可取回該設定之金額，則系爭
    抵押權顯係上訴人以通謀虛偽意思表示所為之登記，該抵押
    權係屬無效，不應列入分配。倘認系爭抵押權之設定係在擔
    保逢陞公司之債務，實與上訴人所主張之私人借貸相矛盾，
    是以系爭抵押權所擔保之上訴人間債務是否確實存在，實有
    重大疑問，上訴人顯未盡其舉證責任，應予不利益判決，即
    甲○○對乙○○之600萬元債權（下稱系爭債權）不應列入
    分配。是系爭分配表中，甲○○受分配之5,239,748元應予
    剔除，經扣除系爭分配表次序13臺北稅捐稽徵處信義分處之
    次優稅款16,801元後，由一般債權人平均分配，則伊可受分
    配之金額應增為2,602,292元。爰依民法第87條第1項、強制
    執行法第39條、第41條第1項之規定，求為判決將系爭分配
    表次序12甲○○應受分配之債權600萬元，予以剔除，不列
    入分配。次序15被上訴人之分配金額應增為2,602,292元。
二、上訴人則以：伊等間確實有系爭債權存在，伊等為兄弟關係
    ，乙○○為逢陞公司之負責人，甲○○則為李林室內裝修設
    計有限公司（下稱李林公司）之負責人，因甲○○看好逢陞
    公司之競爭力及潛力，逢陞公司屢次有資金調度需求時，均
    由乙○○出面向甲○○借貸，並約定款項直接匯入逢陞公司
    、林美玲及訴外人林美甄等人之帳戶以為交付。自93年8月2
    6日起，甲○○分別以自己、訴外人連金蘭、李林室內裝修
    設計有限公司（下稱李林公司）、倫達室內裝修有限公司（
    下稱倫達公司）之名義將借款分別匯入上開帳戶，截至95年
    7、8月間，乙○○共積欠甲○○債務2,200萬元。甲○○於
    95年7月11日出借乙○○最後一筆款項時，要求乙○○設定
    系爭抵押權，以擔保2,200萬元借款中之600萬元借款。縱認
    上開借款係屬逢陞公司向甲○○之借款，然乙○○為逢陞公
    司負責人，其為擔保逢陞公司之債務而以自身名下系爭房地
    設定抵押權予甲○○，當屬合法，更屬合情合理，故系爭抵
    押權所擔保之600萬元債權確屬存在，被上訴人對系爭分配
    表提出異議，顯無理由。況被上訴人應就系爭抵押權不存在
    之事實負舉證責任，其空言指摘系爭抵押權係虛偽設定，難
    謂已盡舉證之責等語置辯。
三、原審為被上訴人一部勝訴、一部敗訴之判決，即判決系爭執
    行事件於97年7月8日實施分配之分配表次序12甲○○應受分
    配之債權600萬元，應予剔除，不列入分配；次序15被上訴
    人之分配金額應增為2,544,178元；並駁回被上訴人其餘之
    請求。被上訴人就其敗訴部分，未聲明不服，已告確定。上
    訴人就其敗訴部分，提起上訴，聲明：(一)原判決不利於上訴
    人部分廢棄。(二)上開廢棄部分，被上訴人在第一審之訴駁回
    。被上訴人則聲明：上訴駁回。
四、被上訴人主張逢陞公司於95年4月13日邀同乙○○及林美玲
    為連帶保證人向伊借款美金400萬元，並由乙○○及林美玲
    共同簽發票面金額美金400萬元之本票乙紙交予伊作為擔保
    。而乙○○與甲○○為兄弟關係，乙○○為逢陞公司之負責
    人，甲○○則為李林公司之負責人，乙○○於95年8月22日
    將系爭房地設定抵押權予甲○○。且系爭執行事件於97年7
    月8日實施分配之分配表次序12甲○○應受分配之債權為600
    萬元等情，有本票、融資申請書、借據、建物及土地謄本、
    系爭分配表、戶籍謄本、公司登記資料查詢及有限公司變更
    登記表等為證（原審卷第11至48、81至82、107至108、153
    至154頁），復為兩造所不爭執，並經本院調閱系爭執行件
    事件全案卷宗，核閱無訛，自堪信為真實。
五、被上訴人主張上訴人間並無借款債權存在，系爭抵押權為虛
    偽之設定登記，系爭分配表應予變更等語，為上訴人所否認
    ，並以前開情詞置辯，是本件之爭點厥為：(一)系爭債權是否
    存在？(二)系爭抵押權之效力為何？
六、系爭600萬元債權是否存在？
    (一)按當事人主張有利於己之事實者，就其事實有舉證之責任
      。但法律別有規定，或依其情形顯失公平者，不在此限。
      民事訴訟法第277條定有明文。又主張消極之事實而在客
      觀上無法積極證明者，其舉證責任移轉於他方當事人，此
      為舉證責任分配原則之一。被上訴人主張上訴人間並無系
      爭債權，為上訴人所否認。因此項爭點為消極事實，客觀
      上無法積極證明，為顧及當事人間之公平，自應由上訴人
      負舉證責任。
    (二)上訴人辯稱逢陞公司有資金調度之需求時，均由上訴人乙
      ○○出面向甲○○借貸，截至95年7、5月間，上訴人乙○
      ○共積欠上訴人甲○○共2,200萬元等語，並提出匯款申
      請書6紙及借據1紙為證。查上訴人所提95年8月20日，立
      合約書人甲方為乙○○、乙方為甲○○之借據固載明「立
      書人乙○○（以下簡稱甲方）、甲○○（以下簡稱乙方）
      茲因甲方向乙方借款金額計新台幣陸佰萬元整，為恐口說
      無憑，特立此據以資信守」等語，惟上訴人仍須就金錢之
      交付負舉證責任。依上訴人所提之匯款申請書，分別為93
      年8月26日由李林公司匯款逢陞公司1千萬元（原審卷第
      109頁）、95年4月7日由甲○○匯款林美玲200萬元（原審
      卷第110頁）、95年4月14日由連金蘭匯款林美甄400萬元
      （原審卷第111頁）、95年4月19日由連金蘭匯款林美甄
      100萬元（原審卷第112頁）、95年5月12日由李林公司匯
      款逢陞公司300萬元（原審卷第113頁）、95年7月11日由
      倫達公司匯款逢陞公司200萬元（原審卷第114頁），核與
      借據所載日期95年8月20日、且借貸雙方為上訴人二人及
      借款金額為600萬元等情，無一相符，則上開匯款申請書
      所載之匯款（下稱系爭匯款）是否為甲○○借與乙○○之
      款項，已堪質疑。
    (三)上訴人雖另辯稱林美玲為逢陞公司財務副理，負責逢陞公
      司財務調度，最知悉逢陞公司資金需求額度，故先由林美
      玲告知乙○○周轉之額度，乙○○向甲○○借款後，甲○
      ○即交代連金蘭與林美玲聯絡，由林美玲告知連金蘭款項
      匯入之帳戶等語，並舉出林美玲、連金蘭為證。再查證人
      林美玲證稱系爭匯款是上訴人間之借款等語（原審卷第
      147 至149頁），證人連金蘭即李林公司會計則證稱系爭
      匯款都是上訴人甲○○交代伊匯款，係甲○○向公司借錢
      ，匯到該等帳戶，嗣甲○○再向公司還款，還款部分亦為
      其經手，記帳方式則是記股東往來等語（原審卷第145至
      146頁）；另95年4月14日、95年4月19日2筆匯款之受款人
      林美甄亦證稱該2筆匯款是上訴人乙○○向甲○○之借款
      等語（原審卷第149頁）。但查證人連金蘭亦證稱甲○○
      通常不會告訴其匯款原因及目的等語（原審卷第145頁背
      面），是連金蘭並不知其所經手匯款之原因。且依上訴人
      所提李林公司及倫達公司上海商業儲蓄銀行之帳戶明細、
      李林公司內部財務紀錄與會計傳票（原審卷第177至185、
      188 至208、213至222頁），其中93年8月26日匯款1千萬
      元，於當日李林公司之分類帳，亦記載為逢陞公司借款（
      原審卷第180頁），核與該次匯款申請書匯款人為逢陞公
      司相符，嗣於94年5月27日始更改科目為股東往來－甲○
      ○（原審卷第181、182頁）。另上開95年4月7日由上訴人
      甲○○匯予林美玲、95年4月14日、95年4月19日由連金蘭
      匯予林美甄之匯款，李林公司固分別同日有提領與匯款同
      額現金之紀錄，但其內部之分類帳均註明「轉匯逢陞」字
      樣（原審卷第188、191、192頁），並非借予上訴人乙○
      ○，是上訴人所提上開證據，尚不足證明系爭匯款係甲○
      ○借予乙○○之款項。至證人林美玲及林美甄均為上訴人
      之姊姊，且均為逢陞公司之股東並任職該公司，其證詞是
      否公允，已非無疑。況林美玲亦證稱：其為逢陞公司之財
      務副總，乙○○為負責人，所以公司需要資金其會跟乙○
      ○講，乙○○就會去周轉錢，每一筆款項都有入公司帳戶
      等語（原審卷第147至148頁），足認系爭匯款均係逢陞公
      司所需資金且由公司所使用，僅因上訴人乙○○為負責人
      ，始由上訴人乙○○出面向上訴人甲○○借錢，尚難執此
      認定系爭匯款即為上訴人乙○○個人之借款，且林美玲身
      為逢陞公司股東兼董事（原審卷第108頁），就公司所需
      資金竟置身事外，而稱系爭款項均係上訴人乙○○私人之
      借貸，顯違社會常情，另林美甄又係聽聞林美玲所述，始
      認知系爭匯款為乙○○向甲○○所借（原審卷第149頁）
      ，顯係傳聞，則林美玲與林美甄之證述，均難為上訴人有
      利之認定。
    (四)上訴人乙○○雖辯稱系爭匯款為其向甲○○所借等語，然
      其亦稱：逢陞公司財務有問題需調度資金時，林美玲都會
      先跟其商量，由其向甲○○借款，如其不在臺北，有時會
      由林美玲向甲○○調度，所借額度係由林美玲決定，其沒
      有跟甲○○談到借期及利息部分，大部分都是林美玲跟甲
      ○○談到細節部分，甲○○不曾直接向其催討，大部分都
      是跟林美玲說，因為95年時，其大部分都在逢陞公司臺中
      分公司上班，而且錢都是用在公司，所以公司有錢可以還
      ，都是財務副總最清楚等語（原審卷第149頁背面至150頁
      ）。是上開匯款之額度既係由林美玲決定，細節部分又由
      林美玲與上訴人甲○○洽談，有時又由林美玲向上訴人甲
      ○○調度，上訴人甲○○又係向林美玲催討，所借款項又
      均用於公司，是否有錢可還又須視公司是否有錢而定，均
      足認系爭匯款並非上訴人乙○○私人之借款，上訴人乙○
      ○所辯顯相矛盾。
    (五)上訴人甲○○雖稱：其認定系爭匯款屬於乙○○之借款等
      語，然其亦稱：其印象中沒有真正向乙○○開口催討過，
      只是有時候會請會計問一下乙○○或林美玲等語（原審卷
      第151頁），然其如認系爭匯款屬於乙○○之借款，何須
      請會計向林美玲詢問可否還款，亦與一般借款常情相違。
    (六)況上訴人既得提出李林公司內部財務紀錄與會計傳票，以
      證明系爭匯款係上訴人甲○○向李林公司借貸之款項，則
      上訴人非不得提出逢陞公司內部財務紀錄與會計傳票，以
      證明系爭匯款是由上訴人乙○○向上訴人甲○○借貸後再
      轉借與逢陞公司，然上訴人並未提出，是其所辯，要難採
      信。
    (七)綜上，上訴人所陳及所舉證據，均無從推論系爭匯款為上
      訴人間私人借貸，應認本件系爭債權並不存在。
七、系爭抵押權之效力為何？
    (一)按抵押權為從物權，以其擔保之債權存在為發生之要件，
      契約當事人間除以債權之發生為停止條件，或約定就將來
      應發生之債權而設定外，若所擔保之債權不存在，縱為抵
      押權之設定登記，自難認其抵押權業已成立（最高法院89
      年度台上字第1086號判決意旨參照）。系爭抵押權依土地
      、建物登記謄本之記載，為一般抵押權，並非最高限額抵
      押權（原審卷第36至45頁），而系爭債權並不存在，已如
      前述，則系爭抵押權雖經設定登記，其所擔保之系爭債權
      既不存在，則依上揭說明，即難認其抵押權業已成立。
    (二)上訴人另辯稱：縱認系爭匯款係屬逢陞公司向甲○○之借
      款，然乙○○為逢陞公司負責人，其為擔保逢陞公司之債
      務而以自身名下系爭房地設定抵押權予債權人甲○○當屬
      合法，故系爭抵押權所擔保之600萬元債權確屬存在等語
      。然系爭抵押權設定所列之債務人為上訴人乙○○，而非
      逢陞公司，有臺北市古亭地政事務所系爭房地他項權利證
      明書在卷可稽（原審卷第115頁），自無從擔保逢陞公司
      之債務，上訴人所辯，洵不足採。
八、綜上，系爭債權並不存在，系爭抵押權並未成立。是被上訴
    人主張系爭分配表中上訴人甲○○對上訴人乙○○之600萬
    元債權不應列入分配，應屬可取，故系爭分配表中，次序12
    上訴人甲○○應受分配之債權600萬元，應予剔除，其原受
    分配之5,239,748元經扣除系爭分配表次序13臺北稅捐稽徵
    處信義分處之次優稅款16,801元後，應由次序14中國信託商
    業銀行股份有限公司、次序15被上訴人、次序16臺灣新光商
    業銀行股份有限公司、次序17、18彰化商業銀行股份有限公
    司等普通債權之債權人依債權比例分配，則被上訴人可受分
    配之金額則為2,544,178元（計算式詳如原判決附表所示）
    。從而，被上訴人請求系爭分配表次序12上訴人甲○○應受
    分配之債權600萬元，應予剔除，不列入分配，次序15被上
    訴人之分配金額應增為2,544,178元，為有理由，應予准許
    。是則原審判決上訴人甲○○應受分配之債權600萬元剔除
    ，被上訴人分配金額增為2,544,178元，於法並無不合，上
    訴意旨指摘原判決不當，求予廢棄改判，為無理由，應予駁
    回。
九、本件事實已臻明確，兩造其餘攻擊或防禦方法，經核於判決
    結果無何影響，爰不一一論述，併予敘明。
十、據上論結，本件上訴為無理由，依民事訴訟法第449條第1項
    、第78條、第85條第1項前段，判決如主文。
中    華    民    國    98    年    12    月    1     日
                    民事第三庭
                        審判長法  官 林敬修
                              法  官 張靜女
                              法  官 吳青蓉
正本係照原本作成。
如不服本判決，應於收受送達後20日內向本院提出上訴書狀，其
未表明上訴理由者，應於提出上訴後20日內向本院補提理由書狀
（均須按他造當事人之人數附繕本）上訴時應提出委任律師或具
有律師資格之人之委任狀；委任有律師資格者，另應附具律師資
格證書及釋明委任人與受任人有民事訴訟法第466條之1第1項但
書或第2項（詳附註）所定關係之釋明文書影本。
中    華    民    國    98    年    12    月    2     日
                              書記官 吳碧玲
附註：
民事訴訟法第466條之1（第1項、第2項）：
對於第二審判決上訴，上訴人應委任律師為訴訟代理人。但上訴
人或其他法定代理人具有律師資格者，不在此限。
上訴人之配偶、三親等內之血親、二親等內之姻親，或上訴人為
法人、中央或地方機關時，其所屬專任人員具有律師資格並經法
院認為適當者，亦得為第三審訴訟代理人。

司法院資訊處製作；財團法人民間司法改革基金會備份。
